---
title: "Programowanie w R: Projekt"
author: "Michał Fert"
date: '`r format(Sys.Date(), "%d %b %Y")`'
output: 
  html_document:
    keep_md: yes
    toc: true
    toc_float: true
  
---

```{r setup, include=FALSE}
knitr::opts_chunk$set(echo = TRUE)
```

# Cel projektu

Celem projektu jest przygotowanie i analiza danych, a także zbudowanie modelu w celu określenia przyczyn zmniejszającej się wielkości śledzi.

# Przygotowanie danych
## Wykorzystane biblioteki
```{r loading_lib, echo=TRUE, warning=FALSE, error=FALSE, message=FALSE}
library(ggplot2)
library(plotly)
library(dplyr)
library(caret)
library(corrplot)
```

## Zapewnienie powtarzalności
Powtarzalność uzyskana została poprzez ustawienie ziarna na stałą wartość 1.
```{r set_seed}
set.seed(1)
```

## Ładowanie danych
Dane źródłowe są pobierane z adresu "http://www.cs.put.poznan.pl/dbrzezinski/teaching/sphd/sledzie.csv".  
Dodatkowo znak "?" jest automatycznie podmieniany na "NA".  
```{r load_csv, cache=TRUE}
df <- read.csv("http://www.cs.put.poznan.pl/dbrzezinski/teaching/sphd/sledzie.csv", na = c("?", "NA"))
```
Wczytany zbiór ma `r nrow(df)` wierszy.  
Z czego część wykazuje brakujące wartości.  
```{r data_sample, cache=TRUE, echo=FALSE}
head(df)
```
W celu oczyszczenia zbioru wykonywane jest usunięcie wybrakowanych wierszy.
```{r clean_missing, cache=TRUE}
df <- na.omit(df)
```
W efekcie zbiór maleje do `r nrow(df)` wierszy.
```{r clean_sample, echo=FALSE}
head(df)
```

## Interaktywny wykres długości śledzi w czasie
Poniższy wykres przedstawia zmiany w długości śledzi (lenght) w czasie, w tym przypadku prezentowanym przez kolejne pomiary (X).  
Jest to możliwe, ponieważ pomiary były dodawane w porządku chronologicznym.
```{r interactive_plot, echo=FALSE, message=FALSE}
p <- ggplot(data = df, aes(x = X, y = length)) +
  geom_point() + ggtitle("Długość śledzi w kolejnych pomiarach") + xlab("Numer pomiaru") + ylab("Długość śledzia [cm]") + geom_smooth()
ggplotly(p)
```

# Analiza atrybutów
## Znaczenie atrybutów
Znaczenie kolumn w pliku:  
-length: długość złowionego śledzia [cm];  
-cfin1: dostępność planktonu [zagęszczenie Calanus finmarchicus gat. 1];  
-cfin2: dostępność planktonu [zagęszczenie Calanus finmarchicus gat. 2];  
-chel1: dostępność planktonu [zagęszczenie Calanus helgolandicus gat. 1];  
-chel2: dostępność planktonu [zagęszczenie Calanus helgolandicus gat. 2];  
-lcop1: dostępność planktonu [zagęszczenie widłonogów gat. 1];  
-lcop2: dostępność planktonu [zagęszczenie widłonogów gat. 2];  
-fbar: natężenie połowów w regionie [ułamek pozostawionego narybku];  
-recr: roczny narybek [liczba śledzi];  
-cumf: łączne roczne natężenie połowów w regionie [ułamek pozostawionego narybku];  
-totaln: łączna liczba ryb złowionych w ramach połowu [liczba śledzi];  
-sst: temperatura przy powierzchni wody [°C];  
-sal: poziom zasolenia wody [Knudsen ppt];  
-xmonth: miesiąc połowu [numer miesiąca];  
-nao: oscylacja północnoatlantycka [mb].  

## Statystyki atrybutów
```{r data_summary, echo=FALSE}
summary(df)
```

## Rozkłady atrybutów
```{r attrAnalysis, echo=FALSE}
hist(df$length, main="Histogram atrybutu length", xlab="Długość złowionego śledzia [cm]")
hist(df$cfin1, main="Histogram atrybutu cfin1", xlab="Dostępność planktonu CF1 [zagęszczenie]")
hist(df$cfin2, main="Histogram atrybutu cfin2", xlab="Dostępność planktonu CF2 [zagęszczenie]")
hist(df$chel1, main="Histogram atrybutu chel1", xlab="Dostępność planktonu CH1 [zagęszczenie]")
hist(df$chel2, main="Histogram atrybutu chel2", xlab="Dostępność planktonu CH2 [zagęszczenie]")
hist(df$lcop1, main="Histogram atrybutu lcop1", xlab="Dostępność widłonogów gat.1 [zagęszczenie]")
hist(df$lcop2, main="Histogram atrybutu lcop2", xlab="Dostępność widłonogów gat.2 [zagęszczenie]")
hist(df$fbar, main="Histogram atrybutu fbar", xlab="Natężenie połowów w regionie [ułamek pozostawione narybku]")
hist(df$recr, main="Histogram atrybutu recr", xlab="Roczny narybek [liczba śledzi]")
hist(df$cumf, main="Histogram atrybutu cumf", xlab="Łączne roczne natężenie połowów w regionie [ułamek pozostawione narybku]")
hist(df$totaln, main="Histogram atrybutu totaln", xlab="Łączna liczba ryb złowionych w ramach połowu [liczba śledzi]")
hist(df$sst, main="Histogram atrybutu sst", xlab="Temperatura przy powierzchni wody [°C]")
hist(df$sal, main="Histogram atrybutu sal", xlab="Poziom zasolenia wody [Knudsen ppt]")
hist(df$xmonth, main="Histogram atrybutu xmonth", xlab="Miesiąc połowu [numer miesiąca]]")
hist(df$nao, main="Histogram atrybutu nao", xlab="Oscylacja północnoatlantycka [mb]")
```

## Korelacje atrubutów
```{r correlation, echo=FALSE}
corrs <- cor(data.matrix(df))

cex.before <- par("cex")
par(cex = 0.7)
corrplot(corrs[-1,-1],  method = "color",
    addCoef.col="black", tl.col="black",
    order = "hclust", tl.cex = 1/par("cex"),
    cl.cex = 1/par("cex"), type="upper")
par(cex = cex.before)
```
  
Na podstawie powyższego wykresu korelacji można dojść do następujących wniosków:  
1 Atrybuty odpowiadające za liczebność planktonu i widłogonów są dość mocno między sobą skorelowane  
  1.1 chel1 z lcop1 - 0.96  
  1.2 chel2 z lcop2 - 0.89  
  1.3 cfin2 z lcop2 - 0.65  
2 Atrybuty związane z kwotami połowów są ze sobą mocno skorelowane  
  2.1 cumf z totaln - -0.71  
  2.2 cumf z fbar - 0.82  
  2.3 fbar z totaln - -0.51  
W oparciu o te wnioski zapadła decyzja o usunięciu silnie skorelowanych między sobą parametrów tak, żeby nie zakłócały dalszych opearcji na danych. Usunięte zostały:  
- chel1 (mniejsza korelacja z lenght niż lcop1)  
- lcop2  
- cumf  
- totln  

```{r correlation_after_clear, echo=FALSE}
corrs <- cor(data.matrix(df))

cex.before <- par("cex")
par(cex = 0.7)
corrplot(corrs[-1,-1],  method = "color",
    addCoef.col="black", tl.col="black",
    order = "hclust", tl.cex = 1/par("cex"),
    cl.cex = 1/par("cex"), type="upper")
par(cex = cex.before)
```
  
Bazując na nowym wykresie korelacji zostali wybrani kandydaci do regresji:  
-lcop1  
-cfin1  
-chel2  
-sst  
-nao  
-fbar  

# Regresja
## Zbiory treningowy i testowy
Zakres danych został podzielony na zbiór treningowy (20%) i testowy (80%).  
Do trenowania została użyta 5-krotna walidacja krzyżowa.
``` {r train_test_set}
in_training <- createDataPartition(y=df$length, p=0.8, list = FALSE)
in_test <- -in_training

train_set <- df[in_training,]
test_set <- df[-in_training,]

tc <- trainControl(method='repeatedcv', number=2, repeats=5)
```
## Regresja liniowa
Pierwsze podejście polegało na wyuczeniu modelu przy użyciu wszystkich atrybutów.
``` {r linear_regresion, cache=TRUE}
linear_regresion <- train(length ~ ., data=train_set, method="lm", preProcess = c('scale', 'center'), trControl=tc)
```
Wyniki nie były szczególnie dobre. Należy jednak wziąć pod uwagę poziom skomplikowania zagadnienia.
```{r lm_stats}
predicted <- predict(linear_regresion, train_set)
postResample(predicted, df[in_training, 2])
```
Jako najważniejsze atrybuty zostały wskazane kwoty połowów co miałoby pokrycie w rzeczywistości.
```{r lm_var}
varImp(linear_regresion)
```
Drugie podejśćie do regresji liniowej obejmowało użycie atrybutów wytypowanych przy sprawdzaniu korelacji.
``` {r linear_regresion2, cache=TRUE}
linear_regresion <- train(length ~ lcop1 + cfin1 + chel2 + sst + nao + fbar, data=train_set, method="lm", preProcess = c('scale', 'center'), trControl=tc)
```
Efekt był zaskakujący, okazało się że wyniki się pogorszyły.
```{r lm_stats2}
predicted <- predict(linear_regresion, train_set)
postResample(predicted, df[in_training, 2])
```
Najważniejszym atrybutem okazała się temperatura wody przy powierzchni, a za raz po niej ponownie kwota połowów.
```{r lm_var2}
varImp(linear_regresion)
```
## Random forest
Następnym algorytmem został Random Forest. Pierwsza próba ponownie została wykonana przy użyciu wszystkich atrybutów.
``` {r random_forest, cache=TRUE}
random_forest <- train(length ~ ., data=train_set, method="rf", trControl=tc, ntree = 10)
```
Wynik był dużo lepszy niż w regresji liniowej.
```{r rf_stats}
predicted <- predict(random_forest, train_set)
postResample(predicted, df[in_training, 2])
```
Co interesujące Random Forest już przy pierwszej próbie wskazał temperaturę wody za główny czynnik, kwoty połowów dopiero jako czwarty.
```{r rf_var}
varImp(random_forest)
```
Tak samo jak przy regresji została wykonana druga próba. Ponownie zostały użyte parametry o wysokiej korelacji.
``` {r random_forest2, cache=TRUE}
random_forest2 <- train(length ~ lcop1 + cfin1 + chel2 + sst + nao + fbar, data=train_set, method="rf", trControl=tc, ntree = 10)
```
I ponownie okazało się, że spowodowały one gorsze wyniki.
```{r rf_stats2}
predicted <- predict(random_forest2, train_set)
postResample(predicted, df[in_training, 2])
```
Bez zmian natomiast pozostała ważność temperatury wody.
```{r rf_var2}
varImp(random_forest2)
```
# Podsumowanie
W efekcie przprowadzonych powyżej działań doszedłem do wniosku, że na zmniejszającą się długość śledzia największy wpływ ma temperatura wody przy powierzchni (rosnąca wraz z coraz silniejszym efektem cieplarnianym) i ilości wyławianych ryb (najprawdopodobnie zbyt duże by pozwolić się odtworzyć populacji dorołych osobników). 